臺灣臺中地方法院刑事判決　　　　　　　　　　　　　九十三年度自字第一二三號
　　自　訴　人　甲○○
　　代　理　人　徐文宗律師
　　被　　　告　乙○○
　　　　　　　　丙○○
　　共　　　同
　　選任辯護人　楊玉珍律師
右列被告等因業務侵占案件，經自訴人提起自訴，本院判決如左：
    主  文
乙○○、丙○○均無罪。
    理  由
一、自訴意旨略以：被告丙○○為臺灣「青海電機廠股份有限公司」（下稱臺灣「青
    海電機公司」）之負責人，其於民國八十二年十二月二十七日，代表臺灣「青海
    電機公司」與自訴人甲○○及被告乙○○簽立合夥契約，三方約定於越南河內市
    之越南「青海電機公司」廠房內，共同生產製造電風扇零組件，總投資金額為新
    臺幣（下同）一千萬元，由臺灣「青海電機公司」及自訴人各出資百分之三十五
    、被告乙○○出資百分之三十；被告二人並自合夥事業成立日起，即擔任合夥事
    務之執行，為從事業務之人。此後，合夥事業之經營甚為順利，因而屢有盈餘。
    八十五年間，被告二人欲將合夥事業之盈餘一千萬元轉往大陸地區投資，自訴人
    則認在越南經營相當順遂且有獲利，而投資大陸地區市場之風險則難以評估，因
    而極力反對，三方乃達成協議，將該一千萬元轉作盈餘分配，自訴人因而於八十
    六年九月二十日扣除欠款後，收受以彰化商業銀行清水分行為付款人、面額三百
    一十一萬零四百一十元之支票一紙。嗣自訴人於八十七年十月份以後欲查帳，被
    告二人竟均虛予委蛇、不願讓自訴人查帳，自訴人不得已，乃於九十三年七月十
    二日以臺中福安郵局第五０五號存證信函表示欲查帳之意旨，惟被告二人竟一不
    作、二不休，於九十三年七月十六日，意圖為自己不法之所有，共同侵吞自訴人
    百分之三十五之合夥股份與盈餘，並以臺中港郵局第一四六號存證信函稱：合夥
    事業因經營不善、連年虧損，而渠等已應自訴人之要求將自訴人之股款退還云云
    。因認被告丙○○與乙○○均涉犯刑法第三百三十六條第二項之業務侵占罪嫌，
    並為共同正犯等語。
二、按犯罪事實應依證據認定之，無證據不得認定犯罪事實；又不能證明被告犯罪者
    ，應諭知無罪之判決，刑事訴訟法第一百五十四條、第三百零一條第一項分別定
    有明文；上開條文之規定，依同法第三百四十三條，並為自訴程序所準用。且「
    告訴人之告訴，係以使被告受刑事訴追為目的，是其陳述是否與事實相符，仍應
    調查其他證據以資審認」，最高法院業著有五十二年度臺上字第一三００號判例
    可資參照；而犯罪之被害人，非提出告訴而係提出自訴時，雖變易其於訴訟法上
    之地位，惟其所指述被告犯罪事實之證據力，要不因其成為訴訟當事人而有所增
    益，是以自訴人之陳述是否與事實相符，仍應調查其他證據以資審認，尚難僅憑
    自訴人之片面指訴，遽入被告於罪（最高法院九十年度臺上字第○三五三號判決
    意旨參照）。
三、本件自訴人認被告丙○○及乙○○涉有右揭業務侵占之犯嫌，無非以：自訴人與
    被告乙○○及臺灣「青海電機公司」合夥經營之事業年年均有盈餘，而非虧損，
    已如前述，並有八十五年五、六月間至八十七年八、九月間之盈餘帳表十四份在
    卷可稽，是被告二人所稱：「合夥事業因經營不善、連年虧損，自訴人因而要求
    退夥」云云，自非屬實；況自訴人如於八十六年九月間即已退夥，被告二人如何
    會於自訴人退夥後，繼續交付帳表予自訴人，直至八十七年八、九月間為止？由
    此足證自訴人之股份始終存在；惟被告二人竟於九十三年七月十六日以存證信函
    聲稱自訴人已退夥，足見渠二人自該時起，即欲侵吞自訴人之股份，具有不法所
    有之意圖甚明等，為其主要之論據。訊據被告丙○○、乙○○固坦承有於八十二
    年十二月二十七日，分別以臺灣「青海電機公司」代表人及個人之名義，與自訴
    人簽立契約，合夥於越南「青海電機公司」廠房內，生產製造電風扇零組件，總
    投資金額為一千萬元，並由臺灣「青海電機公司」及自訴人各出資百分之三十五
    、被告乙○○出資百分之三十之事實，惟均堅詞否認業務侵占之犯行，辯稱：八
    十五年五、六月間，合夥事業確有將一千萬元之資金轉入大陸地區投資，惟至八
    十六年九月間，自訴人因在大陸地區另行設立公司，經營相同之業務，乃要求退
    出合夥，被告丙○○於不得已之情形下，乃代表臺灣「青海電機公司」買下自訴
    人之股份，並於扣除自訴人之欠款後，以彰化商業銀行清水分行為付款人（面額
    三百一十一萬零四百一十元）之支票一紙一次付清，是自訴人自該時起，對於合
    夥已無任何權利可得主張，渠等自無侵占自訴人之股份或盈餘可言。選任辯護人
    亦為被告丙○○、乙○○辯護稱：按「刑法於中華民國人民在中華民國領域外犯
    同法第五條、第六條以外之罪，而其最輕本刑為三年以上有期徒刑者，始有適用
    ，同法第七條前段規定甚明」，又「刑法上之侵占罪，係以侵占自己持有他人之
    物為要件，所謂他人之物，乃指有形之動產、不動產而言，並不包括無形之權利
    在內，單純之權利不得為侵占之客體」，最高法院分別著有八十九年度臺上字第
    三四二號判決意旨及七十一年度臺上字第二三０四號判例意旨可資參照；本件自
    訴意旨所指自訴人、臺灣「青海電機公司」及被告乙○○三方投資生產製造電風
    扇零組件之地點，係在越南河內市之越南「青海電機公司」廠房內，是被告丙○○及乙○○如有侵占自訴人股份或盈餘之行為，其地點亦必在越南河內市，然越
    南河內市並非中華民國領域，自訴人所自訴被告二人之業務侵占罪，其最輕本刑
    又非三年以上有期徒刑之罪，依刑事訴訟法第二百五十二條第八款之規定，應認
    該行為為不罰，並由法院依同法第三百二十六條第三項之規定，以裁定駁回自訴
    ；又自訴人主張被告二人有侵吞其股份及盈餘之行為，惟股份與盈餘就其性質觀
    之，僅係無形之財產上權利，並非動產或不動產，是依前開判例意旨，本件因無
    適格之侵占罪客體存在，自訴人之自訴亦屬於法不合等語。
四、按「本法於在中華民國領域內犯罪者，適用之」、「犯罪之行為或結果有一在中
    華民國領域內者，為在中華民國領域內犯罪」，刑法第三條前段、第四條分別定
    有明文。而本件自訴意旨已指明被告丙○○與乙○○二人，係於九十三年七月十
    六日寄發臺中港郵局第一四六號存證信函（附於本院卷第二十一頁）予自訴人，
    而彰顯渠等變易持有為所有之不法所有意圖，依該存證信函之發送地為臺中港郵
    局、寄件人及收件人地址復分別載明為「臺中縣梧棲鎮○○路十五號」及「臺中
    縣沙鹿鎮○○路六十六號」，均足認本件自訴人所指被告二人犯罪之行為地，係
    在中華民國領域內（至行為人或被害人既不因其所在地而影響對於被侵占客體之
    持有或所有關係，是該被侵占客體之所在地，自非決定行為人犯罪地之唯一要素
    ），則依前揭刑法第三條前段、第四條之規定，刑法於本案之情形中，自有適用
    之餘地，合先敘明。
五、經查：
  (一)就自訴人主張之合夥股份部分，被告丙○○與乙○○並無侵占之可能：
    按「刑法上之侵占罪，係以侵占自己持有他人之物為要件，所謂他人之物，乃指
    有形之動產、不動產而言，並不包括無形之權利在內，單純之權利不得為侵占之
    形體」，最高法院著有七十一年度臺上字第二三０四號判例可資參照。而股份為
    財產價值之權利，並非有形之物（最高法院七十九年度臺上字第四五二三號、八
    十三年度臺非字第八四號、八十九年度臺上字第五四一九號判決意旨參照），自
    不得成為侵占罪之客體，是自訴人此部分之主張，顯無理由。
  (二)就自訴人主張之合夥盈餘部分，其已因退夥而失其權利，是其此部分自訴之事實
    ，亦非可採：
    1.自訴人雖稱：八十五年間，被告丙○○及乙○○欲將合夥事業之盈餘一千萬元
      轉往大陸地區投資，因其極力反對，三方乃達成協議，將該一千萬元轉作盈餘
      分配云云，惟自訴人與臺灣「青海電機公司」及被告乙○○三方之合夥事業，
      確實有於八十五年間，將一千萬元之資金轉往大陸地區投資，利用大陸地區之
      「青海電機公司」廠房，設立高速沖床及鑄鋁部門，即自訴人亦曾參與其間之
      合夥事務達一年之久，甚至於三方之合夥事業外，另行投資設立「揚豐電機公
      司」（全名不詳）之事實，業據證人丁○○（原臺灣「青海電機公司」之採購
      人員）、戊○○（原臺灣「青海電機公司」之會計人員、八十九年以前系爭帳
      冊之製作人）、己○○（大陸「青海電機公司」之股東）、庚○○（臺灣「青
      海電機公司」在大陸地區之合夥人）分別於本院審理中，到庭證述甚詳（見本
      院審判筆錄第十三頁、第十四頁、第二十六頁至第三十頁、第三十五頁、第三
      十七頁、第四十頁、第四十一頁），並有證人戊○○所製作、明確記載「轉10
      ,000,000入大陸鑄鋁部資金」字樣之該合夥事業八十五年五、六月份帳表一紙
      附卷可稽（附於本院卷第六頁）。按自訴人與臺灣「青海電機公司」及被告乙○○三方之合夥事業，既已將該一千萬元實際投入於大陸地區設立高速沖床及
      鑄鋁部門，自無可能於八十六年間，復行將該一千萬元充作盈餘分配，則自訴
      人上開所述，顯屬不實。
    2.且自訴人及被告丙○○、乙○○均不否認自訴人曾於八十六年九月間，收受以
      臺灣「青海電機公司」為發票人、彰化商業銀行清水分行為付款人、票載發票
      日八十六年九月二十日、面額三百一十一萬零四百一十元之支票一紙之事實（
      另參證人戊○○所庭呈、本院審判筆錄後之支票存款往來對帳單影本），參以
      證人戊○○、己○○、庚○○均已證稱：自訴人與臺灣「青海電機公司」及被
      告乙○○三方於大陸地區投資之合夥事業，約於一年後即因故終止，自訴人並
      於三方合夥事業終止後，遷離大陸地區之「青海電機公司」廠房等語（見前引
      第二十六頁以下之審判筆錄），證人戊○○更明確證稱：「（自訴人在大陸青
      海公司合夥的三人是業，後來是否有中斷？）有中斷，因八十六年八、九月的
      時候，我們丙○○董事長有從大陸打電話回來說：自訴人有把大陸、越南的股
      權要我們紀董事長承買下來。紀董事長口頭同意，就要我開票給他們」、「（
      丙○○是用多少錢承買的？）是用三百五十萬元」、「（為何開票是三百一十
      多萬元？）因為自訴人有欠我們青海公司貨款三十八萬九千多元」、「（你說
      開三百一十萬元的支票，是盈餘或者是退股的款項？）是退股的款項」、「（
      是否知道他們三人合夥事業後來在八十八年、八十九年你記帳發生虧損後，他
      們如何決定？）帳作完後，我主動跟紀董事長談‧‧‧，紀董事長就跟乙○○
      協議，協議完之後，因為自訴人當時已經退出，所以沒有通知自訴人‧‧‧」
      等語（見本院審判筆錄第二十八頁至第三十一頁），均足見自訴人確係因退出
      合夥而收受臺灣「青海電機公司」開立之系爭支票。自訴人既已因退出合夥而
      對合夥失其權利，被告丙○○與乙○○自無於其後之九十三年間，侵占自訴人
      盈餘之可能（況自訴人始終未能明確主張被告丙○○、乙○○侵占之盈餘金額
      若干）。
  (三)證人丁○○雖於本院審理中到庭證稱：「（在你任職期間，是否知道自訴人被人
    家退夥的事情？）那時候是盈餘分配」、「（八十六年九月，丙○○開支票給自
    訴人，用意為何？）那是盈餘分配」等語（見本院審判筆錄第十頁、第十九頁）
    ，惟其亦自承僅係臺灣「青海電機公司」之採購人員，並非會計，又其於自訴人
    與被告丙○○、乙○○商談盈餘分配時，並未在場等語，則其上開所證，是否係
    本於個人親自之見聞所為之陳述，已屬有疑；況自訴人收受之系爭支票，應係退
    夥之股款，而非盈餘之分派，已如前述，是證人丁○○此部分之證言，因與事實
    未合，自不足採。又自訴人雖稱：若非其股份仍屬存續，何以被告二人會繼續交
    予其合夥事業之帳表，直至八十七年八、九月間為止？惟此「交付帳表」之事實
    ，業為被告丙○○及乙○○所否認（並見本院審判筆錄第三十四頁被告乙○○關
    於自訴人取得八十六年九月間以後帳表過程之陳述），且自訴人既已於八十六年
    九月間退夥，則此後其是否取得帳表、如何取得帳表，即屬與本案無關之事。另
    其為計算合夥事業自八十七年十月份之後是否尚有盈餘及被告二人侵占之盈餘金
    額多寡，而聲請傳訊證人楊國雄（大亞鋼鐵股份有限公司負責人）及楊瑞復（名
    垣產業股份有限公司負責人），核亦無必要，併此敘明。
六、綜上所述，自訴人已於八十六年九月間，因退夥而喪失對於合夥之全部權利，則
    被告丙○○及乙○○自無於其後，侵占自訴人之股份（另參最高法院七十一年度
    臺上字第二三０四號判例意旨）或盈餘之可能。此外，復查無其他積極證據，足
    認被告丙○○及乙○○有自訴意旨所指之犯行，既不能證明被告等犯罪，依法應
    諭知渠等均無罪之判決。
據上論斷，應依刑事訴訟法第三百四十三條、第三百零一條第一項，判決如主文。
中      華      民      國      九十四      年    一    月    二十五    日
                              臺灣臺中地方法院刑事第六庭
                                  審判長法  官  簡源希
                                        法  官  林念祖
                                        法  官  鄧敏雄
右正本證明與原本無異。
如不服本判決，應於送達後十日內向本院提出上訴狀（須附繕本），上訴於臺灣高等
法院臺中分院。
                                        書記官
中    華    民    國      九十四      年          二       月     五    日
